臺灣臺北地方法院簡易民事判決
109年度北保險簡字第39號
原      告  柯螢浬  
訴訟代理人  蘇盈伃律師
被      告  財團法人汽車交通事故特別補償基金


法定代理人  許永欽  
訴訟代理人  王永安  
上列當事人間請求給付強制汽車責任保險金事件，本院於民國一
百一十年八月二十五日言詞辯論終結，判決如下︰
    主    文
原告之訴駁回。
訴訟費用新臺幣壹仟貳佰貳拾元由被告負擔。
    事    實
甲、原告方面：
一、聲明：被告應給付原告新臺幣（下同）十二萬元，及自起訴
    狀繕本送達翌日（即民國一百零九年六月九日）起至清償日
    止，按年息百分之十計算之利息。
二、陳述略稱：
  ㈠緣原告於一百零二年六月十二日與訴外人林正明發生交通事
    故（下稱系爭事故），因而受有左股骨遠端骨折等傷害。原
    告因系爭事故所受傷害應符合強制汽車責任保險殘廢給付標
    準表（下稱殘廢給付標準表）第十二之二十九項「一下肢三
    大關節中，有一大關節遺存顯著運動障害者。」，殘廢等級
    為第十一級，原告自得依強制汽車責任保險相關規定申請第
    十一等級殘廢保險金二十七萬元。嗣因原告已於一百零二年
    八月間與林正明達成和解，林正明已給付原告十五萬元，是
    原告自得依強制汽車責任保險法第三十一條向被告財團法人
    汽車交通事故特別補償基金請求第十一等級殘廢保險金扣除
    和解金之差額十二萬元(計算式：27,000-15,000=12,000)。
　㈡原告於一百零八年七月二十二日以高雄新興郵局第一四五八
    號存證信函請求被告給付上開殘廢給付，被告則以一百零八
    年七月三十日補償發字第10823005580號函略以原告之障害
    係自身疾病退化所致云云拒絕給付殘廢給付保險金。嗣原告
    再於一百零八年九月九日向財團法人金融消費評議中心（下
    稱評議中心）申請評議，評議中心則於一百零九年二月二十
    六日以金評議字第10907014430號書函略以相同理由認原告
    無理由，原告不服，爰依強制汽車責任保險法第二十七條、
    第四十條提起本件訴訟。
　㈢本件原告之保險金請求權並未罹於二年消滅時效，被告主張
    時效消滅並無理由：
　　⑴經查，原告因系爭事故所受傷害雖於一百零四年三月二十
      五日出院後中斷看診，惟係因原告之子女工作忙碌，無暇
      偕同原告回診之故，然原告自覺系爭傷害導致之後遺症，
      隨著時間經過，非但未加好轉，反而更加嚴重，始於一百
      零七年間回診就醫，直至一百零七年十二月經主治醫師認
      定原告左膝關節活動角度十度認定已無法復原；況系爭診
      斷證明書及病歷亦載明原告於一百零四年三月二十三日入
      院行內固定去除手術，於一百零四年三月二十五日出院，
      從而，原告於一百零四年三月二十五日始施行手術後出院
      ，自無可能於當天即經專科醫師認定症況固定且無復原之
      可能，被告主張原告於一百零四年三月二十五日症狀已固
      定，顯然悖於常情，要屬無理。
　　⑵原告自一百零七年十二月起經專科醫師認定左膝關節活度
      角度十度，始於客觀上可確認原告之病況程度已達目前殘
      廢等級及狀態，故至斯時以前，難認原告已屬對其權利存
      在之客觀上可確知，且原告實須待至斯時起，始有檢附符
      合強制汽車責任保險給付標準第三條規定之診斷證明書向
      被告申請保險金給付之可能；再者，原告縱因系爭事故受
      有傷害並實際改變其身體機能與生活模式，惟對於該等傷
      害是否符合強制汽車責任保險所規定之殘廢狀態及程度，
      尚須經醫療院所之專門職業技術人員判斷始足以客觀確認
      ，自難僅以原告就傷勢發生於自身，遽認原告或其家屬亦
      有判斷傷勢是否已固定之可能。揆諸前開說明，原告之保
      險金請求時效應自一百零七年十二月三日即原告客觀上可
      行使權利之日起算二年，原告於一百零九年五月（按：實
      為六月）向被告提起訴訟請求被告給付保險金，並未罹於
      二年時效期間，被告為時效抗辯，並不足取。
　㈣原告左膝關節受限之體況，係因車禍骨折所致，此有竹山秀
    傳醫院（下稱秀傳醫院）於一百零九年十月二日函覆資料可
    稽，原告對該函覆資料沒有意見，被告特約醫師的諮詢意見
    僅能供做參考。又依秀傳醫院於一百一十年三月二十六日覆
    函資料，可知原告確因系爭事故事故之後遺症，左膝關節始
    惡化致目前失能程度，又上開函文亦稱如因退化關節受限理
    應不致如此嚴重，是倘非系爭事故，原告之左膝關節終其一
    生都可能不致達到此一失能程度。是系爭事故之發生，方為
    原告達強制汽車責任保險殘廢給付標準下肢障害項目第十二
    之二十九項第十一等級之障礙有效而直接之原因，二者有相
    當因果關係應可認定，秀傳醫院回函已經敘明清楚受限的狀
    態與退化可能有關，但與系爭事故仍有相當因果關係，退化
    應該不會造成原告傷勢如此嚴重。
三、證據：聲請函詢秀傳醫院，並提出殘廢給付標準表一件、秀
    傳醫院診斷證明書及農民健康保險身心障礙診斷書影本各一
    件、一百零八年七月二十二日新興郵局第一四五八號存證信
    函影本一件、被告一百零八年七月三十日補償發字第108230
    05580號函影本一件、評議中心評議申請書影本一件、評議
    中心一百零九年二月二十六日金評議字第10907014430號書
    函影本一件及臺灣臺南地方法院九十八年度保險字第二十五
    號民事判決一件為證。
乙、被告方面：
一、聲明：㈠原告之訴駁回；㈡如受不利判決，願供擔保請准宣告
    免為假執行。
二、陳述略稱：
  ㈠原告請求被告給付殘廢補償金十二萬元，已逾二年之請求權
    時效。查原告於一百零二年六月十二日七時許，與訴外人林
    正明駕駛車號000－000號車，於南投縣○○鎮○○路○○○○○號前發
    生系爭事故，致原告體傷。原告遂於一百零二年八月二十六
    日與林正明達成和解十五萬元（含強制險）。又原告於一百
    零五年五月十九日向被告申請殘廢補償金，並提供秀傳醫院
    一百零五年五月五日開立之診斷證明書、農民健康保險身心
    障礙證明書及相關病歷，其中秀傳醫院診斷證明書記載「左
    股骨遠端骨折」及所檢附歷次病歷，最後一次就診時間停留
    在一百零四年三月二十五日，此後即無關膝關節傷勢持續治
    療或復健之紀錄，被告於一百零五年七月六日函請原告補正
    診斷書且載明成殘事項，惟原告遲未補正。
　㈡原告復於一百零八年三月八日再向被告提出申請殘廢補償金
    ，惟原告所提供一百零七年十二月三日開立之診斷書，最後
    一次就診時間仍停留於一百零四年三月二十五日，此後即無
    膝關節傷勢持續治療或復健之紀錄。縱認原告左膝關節活動
    受限於一百零四年三月二十五日症狀已固定，且符合給付標
    準障害項目，然其遲至一百零八年三月八日始提出申請，已
    逾強制汽車責任保險法第十四條請求權時效二年之規定，原
    告之訴應予駁回。
　㈢倘本件認為未逾二年之消滅時效，惟原告體況係自身關節退
    化疾病所致，與系爭事故無關，說明如下：
　　⑴原告如欲向被告聲請殘廢補償金，應先由原告就其主張負
      舉證責任，即原告需先證明其左膝關節活動障害與一百零
      二年六月十二日發生之汽車交通事故有關及其傷勢符合殘
      廢給付標準表障害項目。
　　⑵有關殘廢程度之認定，涉及醫學專業領域，故被告於審定
      是否給付補償金時，除洽請原告提供受害人之診斷書、病
      歷或Ｘ光片等資料外，另須諮詢相關領域專科醫師意見，
      若無違誤之處，自應尊重專科醫師意見而予審定之。
　　⑶本件經被告諮詢兩位專科醫師專業意見，認原告體況，係
      自身關節退化疾病所致，與系爭事故無關，故被告以免補
      償辦理：
　　　①第一位專科醫師意見：依所附病歷資料原告最後一次住
        院治療時間是一百零四年三月二十三日至今已逾二年之
        請求權。依所附光碟，左膝關節無脫位畸形，關節間隙
        尚存，無明顯之關節面破壞，不至於永久性明顯影響活
        動範圍，不符合殘廢標準。
　　　②第二位專科醫師意見：原告之傷勢為左股骨髁上骨折，
        該骨折並未損及關節面，依據一百零五年三月一日及一
        百一十年五月五日之Ｘ光片，骨折部位已癒合且鋼板鋼
        釘均已移除，關節面與一百零二年六月十二日骨折當時
        之情況相同（均呈現退化性關節炎之變化）。此種程度
        的關節退化狀態，應不會造成膝關節活動度僅有十度。
        況且，即便有關節活動障害，亦與骨折無關，而是自身
        退化性疾病所致。
　㈣原告不服被告之審定結果，復於一百零八年九月六日向評議
    中心申請調處。評議中心調處意見為原告請求無理由，尚難
    為有利於原告之認定。查評議中心諮詢專業顧問，其意見略
    以：依據秀傳醫院一百零七年十二月三日之診斷證明書及一
    百零八年二月十三日農民健康保險身心障礙證明書可證明原
    告之體況符合強制汽車責任保險殘廢給付標準表第十二之二
    十九項，殘廢等級第十一級；惟依卷附資料，無法判定原告
    之體況係於何時符合前項次及殘等。再者，依原告傷勢為左
    股骨髁上骨折，該骨折並未損及關節面，依據一百零五年三
    月一日及一百零五年五月五日之Ｘ光片，骨折部位已癒合且
    鋼版鋼釘均已移除，關節面與一百零二年六月十二日骨折當
    時之情況（均呈現退化性關節炎之變化），此種程度的關節
    退化狀態應不會造成膝關節活動度僅有十度；況且，即便有
    關節活動障害，亦與系爭事故所致之骨折無關，而是原告自
    身退化性疾病所致。
　㈤有關秀傳醫院於一百零九年十月二日竹秀管字第1090688號函
    覆資料，說明原告左膝關節活動受限，構成強制殘廢給付標
    準表殘廢等級第七級云云，顯有錯誤：
　　⑴按殘廢給付標準表「下肢機能障害」之審核基準一規定，
      「三大關節」指「髖關節」、「膝關節」及「踝關節」，
      又審核基準三規定，「一下肢遺存顯著運動障害」指一下
      肢個關節遺存顯著運動障害，符合下列情況之一者：①一
      下肢三大關節均遺存顯著運動障害，及該足五趾均喪失機
      能者；②一下肢三大關節均遺存顯著運動傷害障害者。
　　⑵依秀傳醫院上開函覆資料，過於簡化說明殘廢認定依據，
      且原告僅一關節（即左膝關節）活動受限，卻以「一下肢
      遺存顯著運動障害」認定，顯與殘廢給付標準表之審核基
      準構成要件有違。另倘肢體於治療後仍有活動障礙，一般
      情形均需輔以持續治療與復健，致再行治療仍不能期待治
      療效果時，始予認定是否構成殘廢狀態。本案依診斷書及
      病歷紀載，原告於一百零四年三月二十五日後，未有因車
      禍傷情持續治療或復健紀錄；抑或於一百零四年三月二十
      五日原告之症狀是否已固定而未再治療或復健，該函覆未
      予說明，是該函說明內容不足採。
　㈥本件對原告之請求，被告意見一是時效抗辯，二是車禍後原
    告已經復原，目前原告症狀是退化所致，與車禍無關。秀傳
    醫院回函裡面並沒有針對原告車禍之後一直到治療症狀固定
    後，一百零四年以後並沒有任何治療或復健的資料，秀傳醫
    院就這部分並沒有釐清說明是否與車禍有關，如果有鑑定必
    要應該找第三方做鑑定。被告所提諮詢意見書提到「一百零
    五年三月一日及一百零五年五月五日之Ｘ光片」，此Ｘ光片來
    源為當初原告於一百零八年申請的時候檢附的，顧問醫生讀
    取Ｘ光片，應該是Ｘ光片有記載日期。
　㈦被告於一百零五年七月六日函請原告補正診斷書，且載明成
    殘的事實，惟原告並未補正，原告復於一百零八年三月八日
    向被告聲請殘廢補償金，被告請二位醫生審定，受傷當時沒
    有損及關節面，依照一百零五年三月一日及五月五日之Ｘ光
    片，骨折部位已癒合，鋼板、鋼釘也移除，從Ｘ光片原告也
    呈現退化性關節炎的情況，所以醫生審定情況認為跟車禍無
    關，而是自身退化性疾病所致。當時評議中心也評議過，也
    認為原告的狀況是自身退化造成的，認為原告請求無理由。
    審定殘廢等級的認定被告是經過兩位專科醫師的審核意見，
    本案原告不服被告的審核意見，另外向評議中心申訴，也是
    跟被告一樣的意見。
　㈧依秀傳醫院一百一十年三月二十六日函覆資料說明，支持原
    告左膝關節活動受限，係退化造成關節受限之可能，與系爭
    事故無關。又依該函覆資料說明三已明確揭示，對前開Ｘ光
    片解讀之意見，係退化造成關節受限亦有可能。至於關節活
    動之量測，受到患者主觀意願以及是否有疼痛等因素影響甚
    大，為符合醫學及臨床經驗，仍需藉由相關部位Ｘ光片與病
    歷等資料，依醫學專業經驗判斷其喪失運動範圍之程度。原
    告車禍傷勢是左股骨遠端骨折，該骨折未損及關節面，依一
    百零五年三月一日及五月五日之Ｘ光片骨折部分已癒合且癒
    合良好，故系爭事故並無造成關節活動處的障礙問題。
三、證據：提出補償金申請書影本二件、秀傳醫院診斷證明書影
    本二件、原告病歷相關資料多件、兩位醫師之諮詢意見書影
    本二件、評議中心書函及調處建議書影本一件、殘廢給付標
    準表三件、原告Ｘ光片影本二紙及Ｘ光片光碟一件為證。
丙、本院依職權向秀傳醫院函詢原告Ｘ光片影本二紙是否確為該
    院拍攝及如何解讀之意見。
    理    由
一、程序方面：被告法定代理人於本件訴訟期間由黃天牧變更為
    許永欽，並經具狀聲明承受訴訟，符合民事訴訟法第一百七
    十六條之規定，程序並無不合，應予准許。
二、原告主張意旨略以：原告前因系爭事故所受傷害，至一百零
    七年十二月經主治醫師認定原告左膝關節活動角度十度已無
    法復原，符合殘廢給付標準表第十二之二十九項之標準，得
    依強制汽車責任保險相關規定申請第十一等級殘廢保險金二
    十七萬元，然因原告於一百零二年八月間與訴外人林正明達
    成和解，林正明已給付原告十五萬元，是原告自得向被告請
    求第十一等級殘廢保險金扣除和解金之差額十二萬元，爰依
    強制汽車責任保險法第二十七條、第四十條規定提起本件訴
    訟等語。
三、被告答辯意旨則以：原告於一百零二年六月十二日七時許，
    與訴外人林正明發生系爭事故致原告體傷，原告於一百零二
    年八月二十六日與林正明達成和解十五萬元（含強制險），
    又於一百零五年五月十九日向被告申請殘廢補償金，最後一
    次就診時間停留在一百零四年三月二十五日，此後及無關膝
    關節傷勢持續治療或復健之紀錄，被告於一百零五年七月六
    日函請原告補正診斷書且載明成殘事項，惟原告遲未補正，
    復於一百零八年三月八日再向被告提出申請殘廢補償金，惟
    原告所提供一百零七年十二月三日開立之診斷書，最後一次
    就診時間仍停留於一百零四年三月二十五日，縱認原告左膝
    關節活動受限於一百零四年三月二十五日症狀已固定，且符
    合給付標準障害項目，然其遲至一百零八年三月八日始提出
    申請，已逾強制汽車責任保險法第十四條請求權時效二年之
    規定，倘本件認為未逾二年之消滅時效，惟被告諮詢兩位專
    科醫師專業意見，原告體況係自身關節退化疾病所致，與系
    爭事故無關，故被告以免補償辦理等語置辯。
四、兩造對於下列事項並無爭執：㈠原告於一百零二年六月十二
    日與訴外人林正明駕駛車號000－000號車，於南投縣○○鎮○○
    路○○○○○號前發生系爭事故，因而受有左側骨遠端骨折等傷
    害；㈡原告於一百零二年八月間與訴外人林正明達成和解，
    林正明已給付原告十五萬元；㈢原告提出一百零七年十二月
    三日秀傳醫院診斷證明書記載原告左膝關節活動十度。兩造
    爭執重點在於：㈠原告目前「左膝關節活動僅存十度」之現
    況，與系爭事故間是否存有相當因果關係？㈡原告是否符合
    強制汽車責任保險給付標準第三條規定殘廢等級第十一等級
    ，而得依強制汽車責任保險法第二十七條、第四十條規定請
    求被告給付原告十二萬元？㈢被告抗辯原告請求權罹於二年
    時效是否有據？爰說明如后。
五、按因汽車交通事故致受害人傷害或死亡者，不論加害人有無
    過失，請求權人得依本法規定向保險人請求保險給付或向財
    團法人汽車交通事故特別補償基金請求補償，強制汽車責任
    保險法第七條定有明文。次按本保險之給付項目如下：一、
    傷害醫療費用給付。二、失能給付。三、死亡給付。前項給
    付項目之等級、金額及審核等事項之標準，由主管機關會同
    中央交通主管機關視社會及經濟實際情況定之。前項標準修
    正時，於修正生效日後發生之汽車交通事故，保險人應依修
    正後之規定辦理保險給付。汽車交通事故發生時，請求權人
    因事故汽車為未保險車，未能依本法規定向保險人請求保險
    給付者，得於本法規定之保險金額範圍內，向特別補償基金
    請求補償，強制汽車責任保險法第二十七條、第四十條第一
    項第二款分別定有明文。再按請求權人對於保險人之保險給
    付請求權，自知有損害發生及保險人時起，二年間不行使而
    消滅。自汽車交通事故發生時起，逾十年者，亦同。本保險
    所稱殘廢，指受害人因汽車交通事故致身體傷害，經治療後
    症狀固定，再行治療仍不能期待治療效果，並經合格醫師診
    斷為永不能復原之狀態，強制汽車責任保險法第十四條第一
    項、強制汽車責任保險給付標準第三條第二項定有明文。末
    按當事人主張有利於己之事實者，就其事實有舉證之責任，
    民事訴訟法第二百七十七條前段定有明文。而就舉證責任之
    分配而言，原告起訴所主張之權利發生事實，如經被告否認
    ，則原告就起訴主張之事實如係不能舉證，或其所舉證據尚
    有瑕疵，亦應駁回原告之請求，最高法院十七年上字第九一
    七號裁判意旨可資參照。
六、經查：㈠原告主張其因系爭事故受有左側骨遠端骨折等傷害
    ，目前「左膝關節活動僅存十度」，符合殘廢給付標準表第
    十二之二十九項之障害狀態，屬殘廢等級第十一級，被告應
    給付扣除和解金十五萬元後之殘廢給付補償金十二萬元，然
    為被告否認，並以前詞置辯，揆諸前揭舉證責任之分配原則
    ，原告自應就系爭事故造成原告受有左側骨遠端骨折，與目
    前左膝關節活動僅存十度具有相當因果關係等情，負舉證之
    責；㈡原告為盡舉證責任，曾聲請本院向秀傳醫院函詢，秀
    傳醫院並以109竹秀管字第1090688號函覆函本院稱：一、經
    查病患柯螢浬之骨折已癒合，惟左膝關節活動受限，左膝關
    節活動角度只有10度。二、病患傷勢構成殘廢給付標準表之
    殘廢等級第七級，即12－27，一下肢遺存顯著運動障害者。
    三、醫師囑言記載「左膝關節活動角度10度」，係骨折造成
    （參本院卷第一○一頁），然被告提出其他專業醫師根據原
    告Ｘ光片所做成不同意見之諮詢意見書為抗辯，故本院依職
    權向秀傳醫院函詢原告Ｘ光片影本二紙是否確為該院拍攝及
    如何解讀之意見，秀傳醫院以110竹秀管字第1100224號函覆
    函本院稱：一、本院醫師囑言之依據，係病患於107年至本
    院門診量測膝關節活動角度為10度。二、附件二之Ｘ光片確
    為本院所拍攝。三、對該Ｘ光片解讀之意見，係退化造成關
    節受限亦有可能，但關節受限理應不致如此嚴重（參本院卷
    第二七三頁）；㈢觀諸前揭秀傳醫院前後二次之回函，第一
    次回函武斷判定原告之左膝關節活動角度10度係骨折造成，
    但於參酌該院於一百零五年三月一日及五月五日拍攝原告之
    Ｘ光片後，第二次回函改稱係退化造成關節受限亦有可能，
    並以臆測方式稱關節受限理應不致如此嚴重以自圓其說，本
    院認為綜合秀傳醫院前後二次之回函，系爭事故造成原告受
    有左側骨遠端骨折一事，無法證明與目前左膝關節活動僅存
    十度具有相當因果關係，是原告執此主張其因系爭事故所受
    傷害符合殘廢給付標準表第十二之二十九項所示障害狀態，
    空言無據，揆諸前揭最高法院裁判意旨所示見解，難認原告
    已盡其舉證責任，原告主張其已符合前開障害狀態，屬殘廢
    等級第十一級，並非可採；㈣就一百零二年六月十二日之系
    爭事故，原告診斷證明書記載最後係一百零四年三月二十三
    日入院，行內固定去除手術，於一百零四年三月二十五日出
    院（參本院卷第二十一頁），一百零五年三月一日及五月五
    日拍攝原告之Ｘ光片並無「左膝關節活動角度10度」之情事
    ，然原告於一百零七年十二月再至秀傳醫院門診複查認定有
    「左膝關節活動角度10度」之情事，足見「左膝關節活動角
    度10度」之發生時間介於一百零五年五月至一百零七年十二
    月之間，原告於一百零九年六月二日起訴，又不能排除原告
    於一百零七年六月二日後方發生「左膝關節活動角度10度」
    之可能性，難認原告之主張罹於兩年時效，惟如前所述，系
    爭事故造成原告受有左側骨遠端骨折一事，無法證明與目前
    左膝關節活動僅存十度具有相當因果關係，原告請求被告給
    付殘廢補償金自屬無據。
七、綜上所述，原告本於強制汽車責任保險法第二十七條、第四
    十條之規定，請求被告給付十二萬元，及自起訴狀繕本送達
    翌日（即一百零九年六月九日）起至清償日止，按年息百分
    之十計算之利息，其請求為無理由，應予駁回。
八、本件訴訟費用額，依後附計算書確定如主文所示金額。
九、本件事證已臻明確，兩造其餘攻擊防禦方法，於本判決結果
    不生影響，爰不一一論述，併此敘明。
十、據上論結，原告之訴為無理由，並依民事訴訟法第七十八條
    ，判決如主文。
中　　華　　民　　國　　110 　年　　9 　　月　　23　　日
                              臺北簡易庭
                              法      官  文衍正
以上正本係照原本作成。
如對本判決不服，須於判決送達後二十日內向本庭（臺北市重慶
南路一段一百二十六巷一號）提出上訴狀。（須按他造當事人之
人數附繕本）。如委任律師提起上訴者，應一併繳納上訴審裁判
費。
中　　華　　民　　國　　110 　年　　9 　　月　　23　　日
                              書  記  官  高秋芬
訴訟費用計算書：
項        目             金  額（新臺幣）        備  註 
第一審裁判費　　           1,220元
合　　　　計　　     　    1,220元